【裁判字號】    98,基簡,1111
【裁判日期】    990420
【裁判案由】    損害賠償
【裁判全文】
臺灣基隆地方法院基隆簡易庭民事判決
原      告  丁○○
被      告  丙○○
上列當事人間請求損害賠償事件，本院於中華民國99年4 月6 日
言詞辯論終結，判決如下：
    主  文
被告應給付原告新台幣肆萬元及自民國九十八年十二月三十日起
至清償日止，按週年利率百分之五計算之利息。
原告其餘之訴駁回。
訴訟費用由被告負擔十分之一；餘由原告負擔。
本判決第一項得假執行；但被告以新台幣肆萬元為被告預供擔保
後，得免為假執行。
原告其餘假執行之聲請駁回。
    事實及理由
壹、程序方面：按訴狀送達後，原告不得將原訴變更或追加他訴
    ，但擴張或減縮應受判決事項之聲明者，不在此限，民事訴
    訟法第255 條第1 項第3 款定有明文。經查，本件原告起訴
    時，原請求判決命被告應給付新台幣（下同）23萬元及自本
    案起訴狀繕本送達被告之翌日起至清償日止，按週年利率百
    分之5 計算之利息，嗣原告於本院審理時，就請求之金額部
    分，變更為37萬5,000 元，並變更聲明為被告應給付原告37
    萬5,000 元及自本案起訴狀繕本送達被告之翌日起至清償日
    止，按週年利率百分之5 計算之利息。核原告係擴張應受判
    決事項之聲明，揆諸前揭規定，應予准許。
貳、實體方面
一、原告主張：原告於民國98年7 月19日經碩房屋仲介有限公
    司（下稱碩公司）之仲介，向被告購買基隆市安樂區○○
    ○街267 號6 樓房屋（下稱系爭房屋），被告在「標的現況
    說明書」上註明系爭房屋無滲漏水情形，亦未曾因滲漏而進
    行修繕，但被告於98年9 月交屋後，原告於裝潢時發現系爭
    房屋廁所管道間、主臥室窗戶下方牆壁及貯藏室角落牆壁均
    出現漏水情形，導致原告自98年9 月至99年2 月期間無法入
    住，原告與丈夫亦常因此事發生爭吵，原告精神上甚為痛苦
    ，依民法第360 條規定，請求被告賠償漏水位置之修繕及油
    漆費8 萬5,000 元、另行租屋居住之租金6 萬元、管理費及
    停車費3 萬元及精神損失20萬元，合計37萬5,000 元等語。
    並聲明：（一）被告應給付原告37萬5,000 元及自本案起訴
    狀繕本送達被告之翌日起至清償日止，按週年利率百分之5
    計算之利息。（二）願供擔保，請准宣告假執行。
二、被告則以：
（一）系爭房屋之廁所管道間於96年間曾因頂樓住戶施工而出現
      漏水情形，經被告向頂樓住戶反應後，頂樓住戶於96年底
      、97年初重新粉刷系爭房屋廁所管道間之牆壁，並允諾將
      進行防水工程，而管道間之牆壁經重新粉刷後，雖再度出
      現些微漏水情形，然已有明顯改善，且頂樓住戶亦表示會
      加強防水工程，嗣被告於97年6 月間搬離系爭房屋，直至
      98年6 月間委託碩公司出售系爭房屋期間，被告時常返
      回系爭房屋查看，管道間之漏水情形並未擴大，被告於98
      年6 月間委託銷售系爭房屋時，再次重新粉刷系爭房屋後
      ，管道間即未出現漏水情形；又兩造簽訂買賣契約前，系
      爭房屋之主臥室窗戶下方牆壁及貯藏室角落牆壁未曾發生
      漏水情形，因此，被告在「標的現況說明書」上，始註明
      系爭房屋無漏水情形，無故意不告知之情形。
（二）原告請求漏水部分之修繕費用過高；又系爭房屋之漏水情
      形未達無法居住之程度，原告請求另行租屋居住之租金及
      管理費、停車費部分，應無必要；另縱認原告應負損害賠
      償責任，應以漏水部分之修繕費為限，原告請求精神上損
      害賠償為無理由。
（三）聲明：駁回原告之訴。
三、兩造不爭執之事項
    系爭房屋原為被告所有，被告於98年6 月間委託碩公司銷
    售系爭房屋，被告於98年7 月5 日在「標的現況說明書」第
    14項所列「是否有滲漏水情形？」及「產權持有期間是否曾
    因滲漏而進行修繕？」等項目內，均勾選「否」，而原告與
    被告經碩公司之仲介，於98年7 月19日就系爭房屋訂立買
    賣契約，被告於98年9 月間交屋後，原告即進行裝潢工程，
    系爭房屋廁所管道間、主臥室窗戶下方牆壁及貯藏室角落牆
    壁在工程進行期間，均出現漏水情形等情，未據兩造表示爭
    執，復經證人乙○○、甲○○證述在卷（見本院99年2 月24
    日言詞辯論筆錄第3 、4 頁、99年3 月17日言詞辯論筆錄第
    3 、4 頁），另有標的現況說明書、不動產賣賣契約書、漏
    水位置照片附卷可稽，上情應堪認定。
四、原告主張被告未如實告知系爭房屋有漏水情形，致其受有損
    害，應由被告負損害賠償責任等情，被告則以前詞置辯，經
    查：
（一）按買賣之物，缺少出賣人所保證之品質者，買受人得不解
      除契約或請求減少價金，而請求不履行之損害賠償，出賣
      人故意不告知物之瑕疵者亦同，民法第360 條定有明文；
      又民法第360 條後段所稱之瑕疵，係指於契約訂定時即已
      存在於標的物之固有瑕疵，非指契約訂定後始發生之瑕疵
      而言，買受人原本即有按物之性質依通常程序檢查所受領
      標的物有無固有瑕疵之義務，此觀民法第356 條第1 項、
      第2 項規定即明，是出賣人所以應例外負不履行之賠償責
      任，實因其違背契約上之誠實告知義務，而於立法上課以
      其債務不履行之責，故出賣人負此賠償責任，以其明知買
      賣標的物於契約訂定時，已具有瑕疵而隱匿故意不告知買
      受人為前提（最高法院86年度台上字第1777號判決可資參
      照）。本件原告主張被告故意未告知系爭房屋有漏水情形
      ，應依民法第360 條規定負賠償責任等情，是本案應審究
      者，即係被告於訂立系爭房屋之買賣契約時，是否明知系
      爭房屋有漏水之瑕疵而故意不告知原告，茲論述如下：
    1.系爭房屋廁所管道間部分：被告陳稱系爭房屋廁所管道間
      於96年間即發生漏水情形，其通知頂樓住戶後，頂樓住戶
      於96年底、97年初重新粉刷系爭房屋管道間之牆壁，並表
      示會進行防水工程等情（見本院99年1 月20日言詞辯論筆
      錄第1 頁、99年2 月24日言詞辯論筆錄第2 頁），足見系
      爭房屋廁所管道間於96年間即曾出現漏水情形。被告雖辯
      稱頂樓住戶允諾將進行防水工程等情，然查：
    (1)被告自承其不知頂樓住戶有無實際進行防水工程，且頂樓
      住戶重新粉刷系爭房屋廁所管道間之牆壁後，管道間之牆
      壁仍出現漏水情形等語（見本院99年2 月24日言詞辯論筆
      錄第2 頁），堪見被告無法確認頂樓住戶有無實際施作防
      水工程。
    (2)被告固稱頂樓住戶重新粉刷系爭房屋廁所管道間之牆壁後
      ，管道間之牆壁出現之漏水情形已有改善，直至其於98年
      6 月間委託碩公司出售系爭房屋前，管道間牆壁之漏水
      情形均未擴大等語（見本院99年2 月24日言詞辯論筆錄第
      2 頁），惟被告陳稱因頂樓住戶加蓋鐵皮屋，將位於鐵皮
      屋內之管道間突起部分修改為與地面平行，導致水沿地面
      自管道間往下滲流，造成系爭房屋廁所管道間漏水等情（
      見本院99年2 月24日言詞辯論筆錄第2 頁），堪信系爭房
      屋廁所管道間之漏水情形應會因降雨量多寡、頂樓排水功
      能等因素影響，換言之，縱使系爭房屋廁所管道間牆壁之
      漏水情形未擴大，亦可能係因當時降雨量較少所致，非得
      以此逕認漏水情形已完全改善；復參酌被告所陳系爭房屋
      廁所管道間之牆壁經頂樓住戶重新粉刷後，仍出現漏水情
      形等情，亦難逕認漏水情形已完全修復，是被告以管道間
      牆壁之漏水情形未擴大一節，遽指系爭房屋廁所管道間之
      漏水情形業已完全改善，自非可信。
    (3)另證人即碩公司員工甲○○證稱其為兩造買賣系爭房屋
      之賣方仲介人員，原告於交屋後，向其反應系爭房屋之廁
      所管道間出現漏水情形，其陪同原告詢問頂樓住戶時，頂
      樓住戶表示管道間之漏水，係因頂樓住戶加蓋鐵皮屋所致
      ，漏水情形已發生多年等情（見本院99年3 月17日言詞辯
      論筆錄第2 、4 頁），又被告亦未舉證證明其係依據何等
      事證，確信系爭房屋廁所管道間之漏水情形已完全改善，
      堪認被告無法確認頂樓住戶是否確實施作防水工程，僅係
      依管道間牆壁之漏水情形似有改善一節，推論管道間應已
      無漏水情形，然被告既無法確認管道間之漏水情形已因頂
      樓住戶施作防水工程而完全改善，則當被告出售系爭房屋
      時，自應將上情告知買受人，以供買受人評估管道間有無
      再發生漏水之可能性，惟被告竟捨此不為，而於「標的現
      況說明書」第14項所列「是否有滲漏水情形？」及「產權
      持有期間是否曾因滲漏而進行修繕？」等項目內，均勾選
      「否」，此有標的現況說明書在卷可稽，且被告復自承其
      未將系爭房屋曾發生漏水情事，告知仲介人員等情（見本
      院99年3 月17日言詞辯論筆錄第5 頁），足認原告主張被
      告故意不告知系爭房屋之廁所管道間有漏水瑕疵等情，應
      屬可採。
    2.系爭房屋主臥室窗戶下方牆壁及貯藏室角落牆壁部分：原
      告固提出現場照片，指系爭房屋主臥室窗戶下方牆壁及貯
      藏室角落牆壁亦出現漏水情形，惟被告否認該等位置在兩
      造訂立買賣契約前，曾發生漏水情形（見本院99年2 月24
      日言詞辯論筆錄第2 頁）；又證人乙○○於本院審理時到
      庭證稱其經原告僱用施作系爭房屋之裝潢工程，其於98年
      8 月初首次前往系爭房屋查看，當時未發現系爭房屋主臥
      室下方牆壁及貯藏室角落牆壁出現漏水情形，而其於98年
      9 月24日開工，開工後僅施作2 日，即因下雨而停工約10
      日，其於復工後，始見主臥室及貯藏室牆壁有油漆突起之
      情形等情（見本院99年2 月24日言詞辯論筆錄第3 、4 頁
      ），且證人甲○○亦具結證稱被告委託銷售時，其曾前往
      系爭房屋查看屋況，未發現有漏水情形，原告於98年9 月
      交屋後，向其反應系爭房屋廁所管道間出現漏水情形，之
      後，被告復稱系爭房屋主臥室及貯藏室牆壁亦發生漏水，
      其前往現場查看時，見主臥室及貯藏室之牆壁出現壁癌等
      語（見本院99年3 月17日言詞辯論筆錄第2 至4 頁），堪
      認被告辯稱系爭房屋主臥室及貯藏室牆壁在訂立買賣契約
      前，未發生漏水情形等情，非屬無據。再者，證人乙○○
      及甲○○描述主臥室及貯藏室牆壁之漏水情形為牆壁油漆
      突起及壁癌，均如前述，且證人乙○○亦稱主臥室及貯藏
      室牆壁油漆突起之範圍非廣，亦非明顯，因貯藏室與浴室
      相連，其施作浴室工程時，自浴室內部敲開與貯藏室相連
      之牆壁後，發現牆壁內部無漏水痕跡，可見貯藏室牆壁之
      油漆突起，應係潮濕所造成，非自牆壁內部漏水所致等情
      （見本院99年2 月24日言詞辯論筆錄第4 頁）；復自原告
      提出現場照片觀之，原告所指主臥室及貯藏室牆壁發生漏
      水，係牆面油漆略為突起，部分油漆剝落之情形（見原告
      於99年2 月24日當庭提出之現場照片），與一般牆壁油漆
      因潮濕產生之壁癌情形相符；再參酌證人乙○○證稱系爭
      房屋主臥室及貯藏室牆壁之油漆發生突起現象前，工程因
      下雨而停止10餘日等情，足見系爭房屋主臥室及貯藏室牆
      壁出現上述油漆突起情形前，已連續多日下雨，堪認系爭
      房屋主臥室及貯藏室牆壁之油漆突起情形，係因連日下雨
      氣候潮濕所致之可能性甚高。另原告亦未舉證證明系爭房
      屋之主臥室及貯藏室牆壁，在訂立買賣契約前，即出現漏
      水情形，自無從認定此部分係屬契約訂定時，即已存在之
      固有瑕疵，是難認被告就此有告知之義務，故原告就此部
      分主張被告故意不告知系爭房屋之瑕疵，自非可採。
（二）被告於訂立買賣契約時，未如實將系爭房屋廁所管道間之
      漏水情形告知原告，已如前述，則原告依據民法第360 條
      後段規定，請求被告負損害賠償責任，即屬有據，至於被
      告應負損害賠償責任之數額，茲分述如下：
    1.漏水部分之修繕費用部分
    (1)原告主張因系爭房屋廁所管道間漏水，造成外圍牆壁受潮
      發霉，需將外圍牆壁打掉後，重新施作1 層樓高之L 型磚
      造牆面，長邊約250 公分、短邊約一般單扇門之寬度，修
      繕費用為6 萬元等情（見本院99年3 月17日言詞辯論筆錄
      第5 頁、99年4 月6 日言詞辯論筆錄第2 頁），因被告陳
      稱系爭房屋廁所管道間於96年間即出現漏水情形，且僅由
      頂樓住戶重新粉刷管道間之牆面，未進行其他修繕等情（
      見本院99年3 月17日言詞辯論筆錄第5 頁），足見系爭房
      屋廁所管道間之外圍牆面自96年間出現漏水情形後，除牆
      面重新粉刷外，未經其他修繕作為，則當原告於98年9 、
      10月間發現上開管道間出現漏水情形時，距離被告發現漏
      水情形之時間已逾2 年，衡情，原告主張上開管道間之外
      圍牆壁因受潮發霉，而有重新施作等情，應屬可採，是原
      告請求被告賠償重新施作該管道間外圍牆壁之費用，應予
      准許。而被告辯稱原告主張重新施作該牆壁之費用過高等
      情，原告亦自承其無法提供單據，證明其施作該牆壁支出
      之費用為6 萬元等情（見本院99年4 月6 日言詞辯論筆錄
      第2 頁），因原告已證明受有損害而不能證明其數額，是
      本院依據民事訴訟法第222 條第2 項規定，審酌原告重新
      施作上開牆壁之面積、材質等情況，認原告請求被告賠償
      之數額以4 萬元為適當，逾此範圍之請求為無理由。
    (2)另原告雖請求被告賠償修繕系爭房屋主臥室及貯藏室牆壁
      油漆突起情形之費用等情，然無從認定兩造訂立買賣契約
      前，系爭房屋主臥室及貯藏室之牆壁即出現漏水情形，亦
      即無從認定被告就此部分有故意不告知瑕疵之情事，業如
      前述，故原告請求被告賠償此部分之修繕費用，即非有據
      ，不應准許。
    2.另行租屋居住之租金及管理費、停車費部分：原告固主張
      因系爭房屋出現前揭漏水情形，使其無法入住，請求被告
      賠償此部分之損害等情，並提出房屋租賃契約書及繳交管
      理費之收據為證，惟原告提出之房屋租賃契約書係於98年
      8 月30日簽訂，約定租賃期間係自98年9 月1 日至99年2
      月28日，此有房屋租賃契約書可參，而證人乙○○證稱其
      承作系爭房屋之裝潢工程，於98年8 月初首次前往系爭房
      屋查看，嗣於98年9 月24日開工，工程內容包括拆除屋內
      原有隔間後重新隔間，另其係至因下雨停工結束，再度施
      作時，始發現系爭房屋廁所管道間發生漏水情形等情（見
      本院99年2 月24日言詞辯論筆錄第3 頁），足見原告應係
      於98年10月間，始發現系爭房屋廁所管道間出現漏水情形
      ，然原告係於乙○○施作裝潢工程開工前，即於98年8 月
      30日另行租屋居住，參酌乙○○施作裝潢工程之內容，係
      將屋內原有隔間拆除後重新隔間，施作範圍甚廣等情，堪
      信原告另行租屋居住之原因，應係系爭房屋需進行裝潢工
      程，且工程期間不宜居住，尚難認與系爭房屋廁所管道間
      發生漏水情形有相當因果關係；又被告未如實告知漏水情
      形之位置，係在系爭房屋之廁所管道間，業如前述，證人
      乙○○復證稱其復工時，係自浴室天花板朝管道間觀看，
      見管道間有滴水情形，始知管道間發生漏水情形等情（見
      本院99年2 月24日言詞辯論筆錄第3 頁），堪見管道間之
      漏水情形為滴水，非屬嚴重，尚難認已達無法居住之程度
      ，且原告亦未舉證證明系爭房屋其餘部分亦發生無法居住
      之漏水情形，自難謂原告請求被告賠償另行租屋居住之租
      金及管理費、停車費等情為有理由，不予准許。
    3.精神損失部分：按不法侵害他人之身體、健康、名譽、自
      由、信用、隱私、貞操，或不法侵害其他人格法益而情節
      重大者，被害人雖非財產上之損害，亦得請求賠償相當之
      金額，民法第195 條第1 項定有明文，是被害人得以請求
      精神上損害賠償者，限於上開規定所列之法益遭受侵害之
      情形，而本件被告雖未如實將系爭房屋廁所管道間之漏水
      情形告知原告，致原告受有財產上之損害，然尚難認原告
      之身體、健康、名譽、自由、信用、隱私、貞操或其他人
      格法益受有侵害，故原告請求被告賠償精神損失部分，即
      非有據，亦不予准許。
（三）綜上，兩造訂立買賣契約時，被告未如實將系爭房屋廁所
      管道間有漏水情形之瑕疵告知原告，致原告受有損害，是
      原告自得依據民法第360 條規定，請求被告賠償施作管道
      間外圍牆壁之損害，故原告請求被告給付4 萬元及自本案
      起訴狀繕本送達被告之翌日即98年12月30日起至清償日止
      ，按週年利率百分之5 計算之利息，為有理由，應予准許
      ；逾此部分之請求，洵屬無據，應予駁回。
（四）本件為判決基礎之事證已臻明確，兩造其餘攻擊防禦方法
      或所提證據，經本院審酌後，認為均不影響本院前揭審認
      結論，爰不逐一指駁，附此敘明。
五、本件原告陳明願供擔保聲請宣告假執行，然因本案係關於財
    產權之訴訟，其標的之金額在50萬元以下，依民事訴訟法第
    427 條第1 項規定，適用簡易訴訟程序，則就原告勝訴部分
    ，本院依同法第389 條第1 項第3 款規定，應依職權宣告假
    執行，無必要再命原告供擔保始得假執行；併依同法第392
    條第2 項規定，依職權宣告被告預供擔保後，得免為假執行
    。至於原告敗訴部分，其假執行之聲請失所附麗，應予駁回
    。
六、訴訟費用負擔之依據：民事訴訟法第79條。
中    華    民    國    99    年    4     月    20    日
                  基隆簡易庭法  官  邰婉玲
以上正本係照原本作成。
如對本判決上訴，須於判決送達後20日內，向本院提出上訴狀。
中    華    民    國    99    年    4     月    20    日
                            書記官  王毓嫻

司法院資訊處製作；財團法人民間司法改革基金會備份。
